臺灣高雄地方法院民事判決　　　　　　 110年度訴字第1009號
原　　　告　台新國際商業銀行股份有限公司

法定代理人　尚瑞強　


訴訟代理人　陳倩如　
　　　　　　蘇炳璁　
　　　　　　彭若鈞律師 
上　一　人
複　代理人　林佑儒　
被　　　告　陳虹吟　
　　　　　　陳明隆　
　　　　　　陳淑慧　
共　　　同
訴訟代理人　田杰弘律師
上列當事人間請求撤銷遺產分割登記事件，本院於民國110 年12
月29日言詞辯論終結，判決如下：
    主     文
原告之訴駁回。
訴訟費用由原告負擔。
    事實及理由
壹、程序事項
    按訴狀送達後，原告不得將原訴變更或追加他訴，但請求之
    基礎事實同一者，該訴訟標的對於數人必須合一確定時，追
    加其原非當事人之人為當事人者，不在此限。民事訴訟法第
    255 條第1 項第2 、5 款分別定有明文。原告起訴時原僅以
    乙○○、甲○○為被告，並聲明：㈠被告乙○○、甲○○就
    被繼承人陳吳秀認所遺如附表編號2 所示遺產所為之分割協
    議意思表示之債權行為及就前開遺產所為之分割繼承登記之
    物權行為均應予撤銷；㈡被告甲○○應將陳吳秀認所遺如附
    表編號2 所示之不動產，原因發生日期民國102 年8 月4 日
    、登記日期102 年9 月18日之分割繼承登記予以塗銷。嗣追
    加丙○○為被告，並變更聲明為：㈠被告乙○○、甲○○、
    丙○○及訴外人陳榮松（後由被告乙○○、甲○○、丙○○
    繼承）就陳吳秀認所遺如附表所示遺產於102 年9 月2 日所
    為之分割協議意思表示之債權行為及就附表編號1 至4 所示
    不動產所為之分割繼承登記之物權行為均應予撤銷；㈡被告
    甲○○及訴外人陳榮松（後由被告乙○○、甲○○、丙○○
    繼承）應將附表編號1 至4 所示之不動產，原因發生日期10
    2 年8 月4 日、登記日期102 年9 月11日、同年9 月18日之
    分割繼承登記予以塗銷（下稱變更後聲明，見審訴卷第143
    頁，本院卷第119-120 頁）。原告所為訴之追加，均係本於
    對訴外人陳吳秀認之遺產分割協議事實而為，基礎事實同一
    ，另丙○○為本件分割遺產協議之契約當事人，屬必須合一
    確定之訴訟標的，合於前揭規定，應予准許。
貳、實體事項
一、原告主張：被告乙○○前積欠原告新臺幣（下同）603,830
    元及利息尚未清償，惟其名下無財產可供清償之財產而執行
    無著，原告已取得本院98年度司執字第6326號債權憑證。而
    陳吳秀認係被告乙○○、甲○○、丙○○之母、訴外人陳榮
    松（歿於103 年5 月13日）之配偶，陳吳秀認於102 年8 月
    4 日死亡，遺有如附表所示財產，被告及陳榮松為全體繼承
    人，均未拋棄繼承，詎乙○○為免遭追償，竟與甲○○、丙○○及陳榮松於102 年9 月2 日作成遺產分割協議（下稱系
    爭協議），由甲○○及陳榮松分別繼承如附表編號1 至5 所
    示不動產，並於102 年9 月11日、9 月18日就附表編號1 至
    4 所示不動產辦理分割繼承登記（下稱系爭登記），乙○○
    則未繼承任何不動產，僅繼承遺產中如附表編號6 所示現金
    5,000 元，相較其本於應繼分而能取得之遺產，顯無相當對
    價，是系爭協議無異將乙○○繼承陳吳秀認之權利無償移轉
    予陳榮松及甲○○，顯有害於原告之債權。爰依民法第244
    條第1 項、第4 項規定提起本件訴訟，並於本院聲明：如變
    更後聲明。
二、被告則以：甲○○為家中長男，由其擔負照顧陳吳秀認之責
    ，與乙○○、丙○○及陳榮松基於親誼、祭祀及扶養付出等
    考量始作成系爭協議，要無原告所指詐害債權行為；況且，
    乙○○尚有分得部分遺產，系爭協議並非為規避乙○○清償
    原告債務所為，亦非無償行為等語置辯。並聲明：原告之訴
    駁回。
三、本院得心證之理由
  ㈠按債務人所為之無償行為，有害及債權者，債權人得聲請法
    院撤銷之；債權人依第1 項或第2 項之規定聲請法院撤銷時
    ，得並聲請命受益人或轉得人回復原狀，民法第244 條第1
    項、第4 項前段分別定有明文。又債務人所為之無償行為，
    有害及債權者，債權人固得依民法第244 條第1 項規定，聲
    請法院撤銷之，但應先證明債務人所為之行為係屬無償行為
    。
  ㈡民法第244 條第1 項之撤銷訴權，自債權人知有撤銷原因時
    起，1 年間不行使，或自行為時起，經過10年而消滅，民法
    第245 條定有明文。而所謂知有原因，係指知悉撤銷權要件
    事由而言，故無償行為須知有詐害事實。本件原告主張於10
    9 年7 月28日查詢附表編號2 所示不動產之登記謄本，而知
    悉本件遺產分割行為，為兩造所不爭執，並有卷附地政電子
    謄本申請紀錄可稽（見審訴卷第89頁，本院卷第121 頁），
    而原告於110 年5 月14日提起本件訴訟（見審訴卷第9 頁）
    ，則其行使本件撤銷權，自其知有撤銷原因時，尚未逾1 年
    除斥期間，先予敘明。
  ㈢原告主張其為乙○○之債權人，曾對之強制執行無效果，且
    已取得本院核發之債權憑證，嗣陳吳秀認於102 年8 月4 日
    死亡，全體繼承人為被告及陳榮松，均未拋棄繼承，並於10
    2 年9 月2 日作成系爭協議，約定陳吳秀認之遺產如附表編
    號1 至2 所示不動產由甲○○繼承、附表編號3 至5 所示不
    動產由陳榮松繼承、附表編號6 所示現金則由乙○○、丙○○各取得1/2 ，並於同年9 月11日、同月18日以分割繼承原
    因，就附表編號1 至4 所示不動產辦理分割繼承登記，為兩
    造所不爭執（見本院卷第104 頁），並經原告提出本院98年
    度司執字第6326號債權憑證、土地登記謄本、戶籍謄本、臺
    灣高雄少年及家事法院函文為證（見審訴卷第15-17 、20、
    51、109-116 頁），復有土地及建物謄本、異動索引、繼承
    分割協議書、財政部南區國稅局遺產稅核定通知書、臺灣嘉
    義地方法院函文、遺產稅免稅證明書在卷可稽（見審訴卷第
    45-47 、51、81-83 、121-123 頁、本院卷第51-53 頁），
    原告上開主張，自堪信為真實。
  ㈣原告主張乙○○繼承之現金數額顯低於附表編號1 至5 所示
    不動產價值，則系爭協議之作成及系爭登記行為顯為無償行
    為，得依民法第244 條第1 項及第4 項撤銷系爭協議及系爭
    登記等語，為被告所否認，並以前詞置辯。按繼承人間分割
    遺產未必依應繼分之多寡為之，觀諸系爭協議內容，係由被
    告及陳榮松就其等繼承陳吳秀認之全部遺產協議分割，分割
    標的除附表編號1 至5 所示不動產外，尚包含編號6 所示現
    金，而上開不動產部分由甲○○及陳榮松繼承取得，乙○○
    則繼承取得現金部分1/ 2，是乙○○已繼承部分遺產，並非
    將其法定應繼份全數無償讓與其他繼承人，自非屬無償行為
    。再者，繼承人丙○○亦僅就現金部分繼承，是陳吳秀認之
    全體繼承人，並非僅乙○○未分得不動產，丙○○亦同未繼
    承不動產之權利，倘系爭協議之作成，係有意損害原告之債
    權，丙○○殊無一併放棄繼承前開不動產權利之理，益徵被
    告乙○○等3 人及陳榮松間所為系爭協議，要非故意以無償
    方式詐害原告對乙○○之債權為目的，堪以認定。從而，系
    爭協議之債權行為及依該協議作成如附表編號1 至4 所為分
    割繼承登記之物權行為，尚與民法第244 條第1 項所定無償
    行為之要件不符，原告上開主張，要難憑採。
四、綜上，原告依民法第244 條第1 項、第4 項規定，請求撤銷
    系爭協議及系爭登記物權行為、被告甲○○及訴外人陳榮松
    （後由被告乙○○、甲○○、丙○○繼承）應將附表編號1
    至4 所示之不動產，原因發生日期102 年8 月4 日、登記日
    期102 年9 月11日、同年9 月18日之分割繼承登記予以塗銷
    ，為無理由，應予駁回。
五、本件事證已臻明確，兩造其餘之攻擊或防禦方法及所用之證
    據，經本院斟酌後，認為均不足以影響本判決之結果，爰不
    逐一論列，附此敘明。
六、據上論結，原告之訴為無理由，依民事訴訟法第78條，判決
    如主文。
中    華    民    國   111    年    1     月    19    日
                  民事第四庭  法  官  鄭伊倫
以上正本係照原本作成。
如對本判決上訴，須於判決送達後20日內向本院提出上訴狀。如
委任律師提起上訴者，應一併繳納上訴審裁判費。
中    華    民    國   111    年    1     月    19    日
                              書記官  林雅婷 
【附表】
┌──┬──┬──────────────────┬────────┬───────┐
│編號│種類│財產所在或名稱                      │權利範圍        │繼承人        │
├──┼──┼──────────────────┼────────┼───────┤
│1   │土地│高雄市○○區○○段000 地號          │全部            │甲○○        │
├──┼──┼──────────────────┼────────┼───────┤
│2   │建物│高雄市○○區○○段000 ○號          │全部            │甲○○        │
├──┼──┼──────────────────┼────────┼───────┤
│3   │土地│嘉義縣○○鄉○○○段○○○段0000地號│全部            │陳榮松        │
├──┼──┼──────────────────┼────────┼───────┤
│4   │土地│嘉義縣○○鄉○○○段○○○段0000地號│全部            │陳榮松        │
├──┼──┼──────────────────┼────────┼───────┤
│5   │建物│門牌號碼嘉義縣○○鄉○○村○○000 號│全部            │陳榮松        │
│    │    │之28未辦保存登記房屋                │                │              │
├──┼──┼──────────────────┼────────┼───────┤
│6   │現金│新臺幣10,000元                      │                │乙○○、丙○○│
│    │    │                                    │                │各取得1/2     │
└──┴──┴──────────────────┴────────┴───────┘